臺灣高等法院民事判決　　　　　　　　　　96年度再字第45號
再審原告　乙○○
再審被告　甲○○
上列當事人間返還不當得利等事件，再審原告對於中華民國96年
4月3日本院95年度上字第816號確定判決提起再審之訴，本院於
96年9月4日言詞辯論終結，判決如下：
    主  文
再審之訴駁回。
再審訴訟費用由再審原告負擔。
    事實及理由
一、再審原告主張：本院95年度上字第816號確定判決（ 以下稱
    原確定判決）認伊無法律上原因，而受有再審被告新臺幣（
    下同 ）1,912,359元之給付，應依不當得利規定返還再審被
    告該款項。 惟伊於判決確定後始檢出兩造於民國92年6月18
    日所簽訂之借據（以下稱系爭借據）、94年3月3日債權抵銷
    協議書（以下稱系爭債權抵銷協議書 ）及92年5月16日匯款
    單（以下稱系爭匯款單）證物，可證再審被告係為代償其女
    即訴外人江坤玲對伊所負180萬元借款債務， 而為前開給付
    ，故伊非無受益之法律上原因，爰依民事訴訟法第496條第1
    項第13款規定，提起再審之訴，且依系爭債權抵銷協議書內
    容，亦構成同條項第12款之再審理由，茲因再審被告已依原
    確定判決受領上開1,912,359元，再審被告應予歸還等情。
    並聲明：(一)原確定判決及臺灣桃園地方法院95年度訴字第73
    0號判決均廢棄。 (二)再審被告在前訴訟程序之第一審之訴駁
    回。(三)再審被告應返還1,912,359元，及自民國94年3月25日
    起至清償日止，按年息5%計算之利息。(四)願供擔保，請准宣
    告假執行。
二、再審被告則以：系爭借據及債權抵銷協議書均為再審原告所
    偽造，而匯款單所載之匯款係江坤玲所為，再審原告於兩造
    歷次民、刑事訴訟之陳述不相一致，顯見其所言不實等語，
    資為抗辯。並聲明：再審之訴駁回。
三、再審原告主張原確定判決有民事訴訟法第496條第1項第12款
    、第13款之再審事由，惟已為再審被告所否認，並以前揭情
    詞置辯。經查：
  (一)當事人發現就同一訴訟標的在前已有確定判決或和解、調解
    或得使用該判決或和解、調解者，得對確定之終局判決提起
    再審之訴，固為民事訴訟法第496條第1項第12款所明定。惟
    該條款所稱之和解或調解，係指與確定判決具有相同效力者
    而言。本件再審原告主張，兩造於94年3月3日簽立債權抵銷
    協議書， 協議待訴外人江坤玲或再審被告還掉伊在大業路1
    段145號2樓之貸款後， 伊必須歸還江坤玲180萬的借據等情
    ，固據其提出系爭債權抵銷協議書為證。惟該債權抵銷協議
    書已為再審被告否認為真正，縱認為真實，充其量僅係兩造
    間所訂具有契約效力之協議，非訴訟上之和解或調解，並不
    具與確定判決相同之效力，再審原告據以主張為前開條款之
    再審事由，容有誤會。
  (二)次按，民事訴訟法第496條第1項第13款所謂發現未經斟酌之
    證物，係指在前訴訟程序事實審辯論終結前，不知已有該證
    物存在，其後始知之者而言。所謂得使用該證物，係指前訴
    訟程序事實審言詞辯論終結前，雖知有該證物存在，但因故
    不能使用，其後始得使用者而言。若已知之，而按其情形，
    並非不能當時舉出或命第三人提出者，即無本款之適用。本
    件再審原告主張， 伊於收到原確定判決後之96年7月因搬家
    才找出系爭借據、匯款單及債權抵銷同意書等證物，可證再
    審被告係為代償江坤玲對伊所負180萬元借款債務，而為1,9
    12,359元之給付，伊無不當得利云云。然查，本件前訴訟程
    序於96年3月20日言詞辯論終結，再審原告主張之系爭借據
    、匯款單及債權抵銷同意書，分別為92年6月18日、92年5月
    16日、94年3月3日所製作，有各該證物在卷可憑，再審原告
    亦陳稱，在前訴訟程序知悉有該等證物存在（見本院卷第35
    頁背面），則其就在前訴訟程序言詞辯論終結前何以不能使
    用之事實，並未舉證證明之，僅空言當時伊要找尋找不到云
    云，自難認確有不能於當時舉出之情事。況再審原告於前訴
    訟程序曾舉 臺灣桃園地方法院95年度訴字第765號判決為證
    （見原確定判決卷第61頁），該判決即引用系爭匯款單為證
    ，是再審原告亦非不得聲請調閱該事件之卷宗以為舉證，揆
    諸前開說明，再審原告據以提起本件再審之訴，自無理由，
    應予駁回。又本件再審原告所提再審之訴既無理由，則其以
    再審為有理由，及廢棄原確定判決並駁回再審被告之訴為前
    提， 所請求再審被告返還1,912,359元之部分，本院即無庸
    審究，併此敘明。
四、據上論結，本件再審之訴為無理由，依民事訴訟法第78條，
    判決如主文。
中　　華　　民　　國　　96　　年　　9　　月　　 19　　日
                    民事第十一庭
                        審判長法　官   鄭雅萍
　　　　　　　　　　　        法　官　 薛中興
　　　　　　　　　　　        法　官 　詹文馨
正本係照原本作成。
如不服本判決，應於收受送達後20日內向本院提出上訴書狀，其
未表明上訴理由者，應於提出上訴後20日內向本院補提理由書狀
（均須按他造當事人之人數附繕本）上訴時應提出委任律師或具
有律師資格之人之委任狀；委任有律師資格者，另應附具律師資
格證書及釋明委任人與受任人有民事訴訟法第466條之1第1項但
書或第2項（詳附註）所定關係之釋明文書影本。
中　　華　　民　　國　　96　　年　　9 　　月　　19　　日
　　　　　　　　　　　　　　　書記官   詹麗珠
附註：
民事訴訟法第466條之1（第1項、第2項）：
對於第二審判決上訴，上訴人應委任律師為訴訟代理人。但上訴
人或其他法定代理人具有律師資格者，不在此限。
上訴人之配偶、三親等內之血親、二親等內之姻親，或上訴人為
法人、中央或地方機關時，其所屬專任人員具有律師資格並經法
院認為適當者，亦得為第三審訴訟代理人。
